行  政  法  院  判  決                          八十八年度判字第二五八二號
    原      告  甲○○
                            二.
    被      告  財政部臺灣省北區國稅局
右當事人間因綜合所得稅事件，原告不服行政院中華民國八十七年十月二日台八十七
訴字第四八九八六號再訴願決定，提起行政訴訟。本院判決如左︰
    主  文
原告之訴駁回。
    事  實
緣原告八十三年度綜合所得稅結算申報，被告以其漏報配偶陳正平取自國防部中山科
學研究院（以下簡稱中科院）之薪資所得計新台幣（下同）二七六、七三九元，乃核
定應退稅額四二二元。原告不服。就其配偶取自中科院薪資所得二七六、七三九元部
分，申經復查結果，未准變更。原告仍表不服，提起訴願、再訴願，遞遭決定駁回，
遂提起行政訴訟，茲摘兩造訴辯意旨於次：
原告起訴意旨及補充理由略謂：一、系爭所得（品位加給、技術加給部分）應免徵所
得稅：（一）按民國五十五年中華民國政府最高當局鑑於國際情勢日緊，國防科技必
須力求自主，以使國家屹立不搖，遂根據動員戡亂時期臨時條款第四條戡亂時期本憲
政體制授權總統得設置動員戡亂機構，決定動員戡亂有關大政方針。第五條總統為適
應動員戡亂需要，得調整中央政府之行政機構、人事機構及其組織所授予的權力，創
立中科院，並依據憲法第一百六十五條國家應保障教育、科學、藝術工作者之生活，
並依國民經濟之發展，隨時提高其待遇，第一百六十六條國家應獎勵科學之發明與創
造，保護有關歷史、文化、藝術之古蹟、古物。第一百六十七條國家對於左列事業或
個人，予以獎勵或補助．．．三、於學術或技術有發明者。．．．為法源，核予中科
院非軍職員工部份所得（即品位加給、技術加給）免徵所得稅之租稅優惠，並稍為彌
補軍文職人員（至今軍官品位加給仍為免稅）同工不同酬之憾，並為網羅滯留海外人
才，歸國效命之有利因素。（二）被告以「個人之綜合所得總額，以其全年左列各類
所得合併計算之．．．第三類：薪資所得．．．凡公、教、軍、警、公私立事業職工
薪資及提供勞務者之所得；薪資所得之計算，以在職務上或工作上取得各種薪資收入
為所得額。前項薪資包括：薪金、俸給、工資、津貼、歲費、金、紅利、各種補助
費及按月或按年分期給付之退休金或養老金．．．。」為所得稅法第十四條第一項第
三類所明定。又以原告於中科院服務期間所取得之品位加給、技術津貼為按月給付，
其性質屬於經常性研究補助費，且符合所得稅法第四條第八款但書「為提供勞務之所
得不在此限」為理由，突於八十三年變更認定開始徵稅，並依所得稅法第二十一條核
課期間為五年之規定，追溯五年。（三）細察所得稅法第十四條第一項第三類其中所
列雖有各種補助費之謂，惟但書亦稱如符合同法第四條各款規定者不在此限，此即表
示所得稅法明確揭示人民之各類所得，如係符合同法第四條各款規定，即應免稅，此
乃「租稅法定主義」之要義，被告豈可一面聲稱原告取自中科院之「品位加給、技術
津貼」為經常性『研究補助費』，一方面又稱應予課徵追溯，明顯違反法理；況所得
稅法第十四條第一項第二類所稱按月按年給付者，僅限於退休金或養老金，被告為達
徵稅之目的，創造『經常性』之名詞，套用於原告『研究補助費』之上，以符合所得
稅法第四條第八款但書之規定，顯見被告有擴張解釋法律之嫌，據此原告主張系爭金
額仍為免稅。二、被告違反行政命令生效日期之規定：（一）被告主張系爭「品位加
給、技術津貼」是否應稅，已於六十八年台財稅三八五○一號函補充解釋在案，原告
自應受該函拘束，應予課稅，查該函為一「徵免原則」，其受達機關為扣繳義務人「
中科院」之主辦會計，其中闡述：「一、凡依職級按月定額發給者，屬研究人員之薪
資所得，應辦理扣繳，並於年度申報綜合所得稅。二、如係按研究計畫個案給付，並
非通案按職級按月給付者，則為研究補助費，依法可免納所得稅．．．」(1)如前開所
述，本件系爭所得，當年補充解釋，顯然授權扣繳義務人，依事實認定究為何者﹖是
否為應稅或免扣繳。而扣繳義務人，依據系爭所得，其發放之理由為獎勵科學研究，
且係個案申請，認定符合所得稅法第四條第八款之規定，免納所得稅。(2)扣繳義務人
並曾函被告，告知此一決定：查中科院八十一年十一月三日訓誠字一六八七三號函
說明該院各類薪資扣繳所得狀況，略以該院自年度開始即訂有各項研究計畫，並按照
研究計畫逐日實施，各項研究計畫除一般經費外，為獎勵科技人員竭盡心智參與研發
工作，另編列研發人員研究補助費（品位加給、技術津貼）．．．足證系爭所得確為
研究補助費，且為個別計畫，分別編列，且僅研發人員始得受領，並非如被告所言為
通案給與。(3)財政部賦稅署於八十年一月四日就納稅義務人所提出中科院非軍職人員
薪資所得繳稅未盡合理之建言，移交桃園縣稅捐稽徵處查明；經該處大溪分處派員瞭
解調查結果，略以：「．．．據中科院稱其員工薪資係分本俸及品位加給（技術加給
）（研究補助費）兩部分，本俸依法課稅，至品位、技術加給依所得稅法第四條第八
款規定，依法免納所得稅。」。並函復納稅義務人略以：「中科院員工研究（技術）
加給，係政府為獎勵科技人員科技研究工作之研究補助費，此研究補助費台端建議應
改成單一薪俸核課綜合所得稅，以健全所得稅制，此案俟所得稅法修正時一併建議上
級單位參採」。本案系爭所得依上開所陳，迨至八十年稅捐稽徵機關仍視為免稅所得
。(4)溯自八十一年七月一日被告成立，對中科院給付之「品位加給」與「技術津貼」
究竟可否適用所得稅法第四條第八款規定免課所得稅，認滋生疑義，乃於八十二年四
月十五日北區國稅三第八二○○七三○七號函財政部建議「考量中科院薪給制度對研
究補助費性質之加給未按個案給付，致應列入課稅範圍之因素，採不溯既往原則；明
定自八十二年度起，中科院非軍職人員研究補助費性質之品位、技術加給均應列入薪
資所得扣繳範圍，並應依法申報綜合所得稅。」。(5)被告乃依前函之精神自八十三年
九月變更認定，要求扣繳義務人對系爭所得開始徵稅，並以核課期間為五年為由，追
溯原告自七十九年以迄八十三年之『研究補助費』。原告以為法律未曾修訂，且未見
其它補充解釋變更六十八台財三八五○一號函，遂提請財政部及行政院解釋，遲至八
十四年十月七日行政院始以八十四台財字三七○○七號函補充解釋：略以「品位加給
、技術津貼」．．．與現行法令不合，應予課稅等語，爾後八十五年財政部始函釋，
變更認定系爭所得應予課稅並追溯五年。(6)依上開說明，明顯可知無論財政部六十八
台財稅三八五○一號函，或行政院八十四台財三七○○七號函皆為補充解釋法律之解
釋令，此點亦由鈞院八十七判字第二○一九號理由欄說明『．．．而首揭所得稅之規
定一直未變更，僅補充解釋該稅法之行政院及財政部之函釋變更．．．』，故行政院
八十四台財稅三七○○七號函為補充財政部六十八台財稅三八五○一號函之不足，由
是財政部台財三八五○一號函則為補充所得稅法第四條第八款之不足。被告自應遵循
其上級機關行政院七十八年四月二十九日台七十八規字第一○九○四號函行政命令生
效日期之規定第二項「『．．．至如行政機關本於職權就法規條文未規定事項所作之
補充規定，應自補充規定下達日生效』亦經本院七十一年三月二十四日台七十一財字
第四五四七號函釋有案．．．」之規定，自八十四年十月十八日起始得對系爭所得課
徵所得稅，而不應另生追溯五年之議，合該指明。三、政府機關對人民之信賴應予保
護：（一）又按「機關之間對法條施行若有爭議，在爭議未確定前，如對人民權益有
所影響，應選擇對人民最有利之方法為之」。此法治國家行政權作用時之基本原則下
，為避免侵害人民的權利，依應為之當然限制。況且，如果其中之一機關施行之結果
是對人民有利之授益處分，且其依據是之前即已核定所為之行政命令或機關與人民簽
訂契約時即為之固有宣示，則縱或與其他機關間有爭議，最後結果如何，也不能因此
否認原有之授益結果，加以追回，或有追回之必要時，亦應由做成授益決定之機關代
為負擔。而此行政作用上之限制，是基於基本法理「誠信原則」，及衍伸至行政法上
即為「信賴保護原則」及「不溯及既往原則」之原理而生，以避免人民對國家法治之
不信任，而導致其他惡劣之後果（參鈞院七十年度判字第九七五號、七十一年度判字
第一一一○號、七十九年度判字第二○九五號裁判要旨）。（二）故公法之爭訟，應
有「信賴保護原則之適用」（參鈞院七十六年度判字第四七四號判決），蓋不管行政
機關之決定是否合法，除了重大且明顯之瑕疵或其違法係可歸責於納稅義務人外，行
政機關之行為一經表露於外，人民通常會對其所造成「法律狀態」之存續寄以信賴，
並依之作為行為依據，此種依據信賴，應受保護，否則人民將生活於一不確定之法律
狀態中。（三）再就財稅機關之作為以觀，除前項所述外，財政部賦稅署於八十年一
月四日就納稅義務人所提出中科院非軍職人員薪資未盡合理之建言，移交桃園縣稅捐
稽徵處查明，經該處大溪分處派員調查瞭解結果略以：「據中科院稱其員工薪資係分
本俸及品位加給（技術加給）兩部分，本俸依法課稅。至品位『技術』加給依所得稅
法第四條第八款規定為研究補助費，依法免納所得稅。」（四）溯自八十一年七月一
日被告成立，對中科院給付之「品位加給」與「技術加給」究竟可否適用所得稅法第
四條第八款規定免課所得稅，認滋生疑義，乃於八十二年四月十五日以北區國稅三第
八二○○七三○七號函財政部建議「考量中科院薪給制度對研究補助費性質之加給未
按個案給付，致應列入課稅範圍之因素，採不溯既往原則；明定自八十二年度起，中
科院非軍職人員研究補助費性質之品位（技術）加給均應列入薪資所得扣繳範圍，並
應依法申報綜合所得稅。」以(1)政府機關乃屬一體，尚不得因編制之改變，而否認前
者作為，是以在未有新函令發布前，自不應因編制之改變，肆意將免稅所得列為應稅
所得。(2)又被告亦坦承系爭品位加給（技術加給）究竟是否合於免稅要件滋生疑義，
並於同函中亦建議「採不溯既往原則；明定自八十二年度起．．．」，依右述足證財
稅機關亦認定系爭品位加給（技術加給）為免稅所得，政府對於人民信賴應予保護。
（五）聯合報八十七年二月二十六日報導：今年起中小學教師之課後輔導、暑期藝術
活動所得，要開始繳納所得稅。（賦稅署長王得山表示，過去財政部不瞭解中小學教
職員有政府發放薪資以外的所得，最近有人向財政部查詢，財政部在研究稅法規定後
，發現這類所得並不是稅法規定之免稅範圍，因此發布新解釋令，並且由今年起適用
）。檢視此篇報導原告赫然發現財稅單位並未就另發現應徵之稅捐者，依法應補徵教
職員五年漏稅額並予於處罰，僅以「不瞭解」一詞帶過。顯示不能維持法律之一致性
，吃軟怕硬，對原告不公。（六）自立晚報八十七年五月二十三日報導中科院的成立
創始，及現今面臨的困境，追課品位（技術）加給所引起抗爭事件，十分詳實，其中
提及中科院為蔣介石總統一聲令下而創立，顯然一般輿論亦承認中科院的創立，來自
於動員戡亂時期所賦於總統權利而成立的研發機構，其享有免稅之租稅優惠待遇，是
可以推論而得。四、財政部稅制委員會於七十九年、八十三年、八十七年所編印各版
新舊所得稅彙編中，分別以10.18.台財稅第七九○七一四三三四號函、8.台財稅
第八三一六○七六六一號函、9.台財稅第八七一九六五三六六號函再三的向人民
宣示，凡未編入該年度版之「本部及各權責機關所對外發佈舊函示，非經其重行核定
，一律不再援引適用」，經遍查其七十九年、八十三年、八十七年版之所得稅法令彙
編中，皆未列入財政部六十八台財稅三八五○一號函、行政院台八十四財三七○○七
號函，依上開各年度版所得稅法令彙編首揭各函示之意旨，應為無效之函示，必經各
權責機關重新核定後，始重新生效，是以財政部及行政院如欲起課中科院非軍職員工
品位加給或技術津貼之稅賦，必須立刻重新函示，方能起課，否則即違反「禁反言－
政府機關言出必行，不能反悔」之原則，而國家社會將在政府朝令夕改之狀況下，抗
爭不斷，陷入混亂不安之局面。五、本案爭議之要點之一為財政部及其所屬各區國稅
局身為行政主管機關，雖得本於職權依據所得稅法責成行政釋示聲明應稅之主張，但
自六十八年稽徵機關函示徵免原則以來至八十四年十一月十七日確定應稅之期間中科
院依徵免則認定免稅，並多次向桃園稅捐稽徵處及被告據實說明，而主管機關除以右
述七十九、八十三、八十七年所得稅法令彙編之函示，及不作為之默示同意此部分免
稅，導致長期以來中科院員工信賴此等主張，認為財政主管機關以上開函示及不作為
默示，乃基於行政一體原則，授權國防部及中科院或其他公務機關之相互認定並合於
行政行為明確性原則下，在實質上已存在信賴之法律效力，因而作為生涯規劃，處置
財產（復無扣繳憑單），故應有行政法上「信賴保護」原則之適用，依據鈞院七十六
年判字第四七四號判決以「．．．不管行政機關之決定是否合法，除了重大且明顯之
瑕疵或其違法係可歸責於納稅義務人外，行政機關之行為一經表露於外，人民通常會
對所造成的法律狀態之存續寄以信賴，並以之作為依據，此種依據信賴，應受保護」
，及一般法學原理亦皆言「信賴保護原則」，係指人民信賴政府機關之決定，就其生
活關係已有適當之安排，政府機關應給予保護或給予合理補償而言，是以財稅機關在
七十九、八十三年版所得稅法令彙編中以首揭各函示之意旨及長期不作為之默示，所
造成之財政部六十八台財稅三八五○一號函無效的法律效力，應使中科院非軍職員工
在八十四年十一月十七日行政院台八十四財三七○○七號發佈前享有「信賴保護」的
利益，此為財稅機關基於八十三年版所得稅法令彙編之首揭函示意旨所必須允諾的法
律保護結果，及僱聘機關事業主（國防部及中科院）必須負擔的稅負，因此往前補課
五年稅之處分顯然違反八十三年台財稅第八三一六○七六六一號函示之效力，實屬違
法，理應辨明。六、再按所得稅法第九十四條第一項：「扣繳義務人於扣繳稅款時，
應隨時通知納稅義務人，並依本法第九十二條之規定，填具扣繳憑單發給納稅義務人
，如原扣稅額與稽徵機關核定稅額不符時，扣繳義務人於繳納稅款後，應將溢扣之款
退還納稅義務人；不足之數由扣繳義務人補繳，但扣繳義務人得向納稅義務人追償之
。」明白規定扣繳義務人即中科院院長及主辦會計，有先行代納稅義務人繳納之義務
。固同法第八十九條第二項有「扣繳義務人未履行扣繳義務責任，而有行蹤不明或其
他情事，致無從追究者，稽徵機關得逕向納稅義務人徵收之」規定。卻完全不適用於
中科院非軍職員工五年補課稅案中，其理至明，因為中科院為國家機關，扣繳義務人
承命行事，不敢稍有潛越，復有國防部、行政院等上級機關可資追究，非無從也。更
何況稅捐稽徵法第四十八條之三（修正條文）復有「納稅義務人違反本法規定，適用
裁處時之法律。但裁處前之法律有利於納稅義務人者，適用最有利於納稅義務人之法
律。」（從新從輕之原則）及中央法規標準法第十八條「．．．但舊法規有利於當事
人而新法規未廢除或禁止所聲請事項，適用舊法規。」（從優原則）之立法旨意，皆
明白律定認事用法之原則，必須優先考慮對人民（納稅義務人）最有利之部分後，仍
然無法免除其責時，方得對人民（納稅義務人）處分，此為先進民主國家所普遍遵行
的原則（且所得稅法第九十四條第一項為現行有效之法律。）所以財政部及其所屬各
區國稅局，直接向中科院非軍職員工追課五年稅之處分，顯然有違所得稅法第九十四
條第一項法定之程序正義，應請鈞院撤銷原處分。七、又財政部六十八年台財稅三八
五○一號徵免原則及行政院台八十四財三七○○七號補充規定，明顯變更人民之權利
、義務者，有牴觸中央法規標準法第五條、第六條之意旨，復未遵第七條．．．並即
送立法院之規定，亦明顯有違程序上之正義。八、就稅法而言，稅捐稽徵法為規範所
有稅法之稽徵程序，相對於所得稅法單就個人綜合所得稅及營利事業所得稅所為單純
規範而言，則稅捐稽徵法為稅法之普通法，所得稅法為所得稅之特別法，無可置疑。
所以就中央法規標準法第十六條「法規對其他法規所規定之同一事項而為特別之規定
者，應優先適用之，其他法規修正後，仍應優先適用。」特別法優於普通法律定原則
，顯然稅捐稽徵法第二十一條第一項第一款、第三款之規定，目標顯然應為中科院及
其上級機關國防部、行政院，而不是非軍職員工。九、綜合上述，原告等認定中科院
就其命名、成立背景及動機、十年來的研發成就，自有憲法第一百六十五條、第一百
六十六條、第一百六十七條規定之適用，復經稅捐稽徵人員依所得稅法第九十五條所
授與法定認證權利，歷經二十五年的認證（有監察院的調查報告可證），國防部及中
科院代表國家所核予中科院非軍職員工品位加給（技術加給）免稅的法律效力為已確
立。以政府本屬一體，對於人民之承諾有不可不履行而分割承擔責任的義務；縱或認
為原先之承諾有更改之必要時，應依法為補充解釋，並遵行上級機關（行政院）對行
政命令生效日期之規定，不溯既往以維信賴保護原告。中央法規標準法第十一條法律
不得牴觸憲法，命令不得牴觸憲法或法律，下級機關訂定之命令不得牴觸上級機關之
命令的規定，足證財稅機關引用所得稅法第四條第八款但書規定及稅捐稽徵法第二十
一條第一款之規定欲追課中科院非軍職員工受領自國防部及中科院代表國家所核予之
品位加給（技術加給）免稅部分之所得稅，實為不當。為此請鈞院依職權召開言詞辯
論並命中科院參加訴訟，判決撤銷原處分及一再訴願決定，以保原告權益，並符法制
等語。
被告答辯意旨略謂︰中科院之預算雖分別依計畫編列人事費支應其員工之各項給與，
但實際上領受「科技品位加給」或「技術津貼」之非軍職人員，無論配屬之單位或參
與不同計畫，悉依該院所訂「科技人員品位加給支給標準表」、「技術員薪給標準表
」之等級，每月按級定額領取「科技品位加給」或「技術津貼」。該院與其聘僱人員
之約定事項亦載明所指薪給，除實物代金及眷補費外，包括全部給與，是以該院非軍
職人員所領受之「科技品位加給」或「技術津貼」，核屬其因提供勞務所取得之報酬
，另被告於八十二年間曾派員前往該院現場瞭解結果，該院支付非軍職人員之「科技
品位加給」及「技術津貼」係採按月給付方式，是原核定以系爭薪資所得（研究補助
費或品位加給）二七六、七三九元，併課當年度綜合所得額，核定應退稅額四二二元
，要無不合，請予維持。至原告主張於申報所得稅時，即依當年度扣繳憑單誠實申報
，被告怠於事實之認定，而在認定標準未明確前，追溯補徵系爭所得之綜合所得稅，
實有悖依法課稅原則乙節；按財政部六十八年十一月三十日台財稅第三八五○一號函
釋，中科院發給研究人員之研究加給依職級按月定額發給者，應屬各該研究人員之薪
資所得，應於給付時應依法辦理扣繳，所得人並應於年度結算申報時合併申報課稅，
並自六十九年一月起適用。是「品位加給」屬薪資所得應合併申報課稅已臻明確，原
告主張顯係對法令之誤解。原告另主張稅捐稽徵人員逐年審閱中科院相關之會計資料
，對系爭金額未予扣繳，均未予置喙，顯證同意中科院對該所得性質認定為研究補助
費，屬免稅範圍乙節，查就中科院系爭「品位加給」及「技術津貼」是否依法扣繳、
申報情事，於被告成立前即八十年元月間經桃園縣稅捐稽徵處大溪分處去函中科院請
依法辦理，被告成立後亦先後多次函請中科院提示資料供核，此有被告所屬大溪稽徵
所八十三年一月二十二日北區國稅大溪審第00000000號等函件可稽，是原告
主張委無足採。且按現行所得稅法對此相關之規定條文，係於五十二年制訂迄今，對
系爭「品位加給」及「技術津貼」應依法課徵所得稅之規定並未修正，被告依所得稅
法規定補徵八十三年度綜合所得稅，依法並無不合，請予維持。又本件係核定退稅額
四二二元，並非補徵稅額二九、二九九元。綜上論述：原處分及所為復查、訴願、再
訴願決定並無違誤，請判決駁回原告之訴等語。
    理  由
按中華民國政府或外國政府，國際機構、教育、文化、科學研究機構、團體，或其他
公私組織，為勵進修、研究或參加科學或職業訓練而給與之學金及研究、考察補
助費等所得，免納所得稅。但受領之學金或補助費，如係為授與人提供勞務所取得
之報酬，不適用之，為行為時所得稅法第四條第八款所規定。又凡公、教、軍、警、
公私事業職工薪資及提供勞務者之所得，為薪資所得，該項所得之計算，以在職務上
或工作上取得之各種薪資收入為所得額；前項薪資包括薪金、俸給、工資、津貼、歲
費、金、紅利、各種補助費及按月或按年分期給付之退休金或養老金。但為雇主之
目的，執行職務而支領之差旅費、日支費及加班費不超過規定標準者，及依同法第四
條規定免稅之項目，不在此限，復為同法第十四條第一項第三類所明定。查本件原告
八十三年度綜合所得稅結算申報，被告以其漏報配偶陳正平取自中科院之薪資所得計
二七六、七三九元，乃核定退稅額四二二元。原告不服，就其配偶取自中科院薪資所
得二七六、七三九元，申經復查結果，未准變更，提起訴願、再訴願，遞遭決定駁回
，遂提起行政訴訟，主張如事實欄所載。經查，憲法第一百六十五條係規定教育科學
藝術工作者生活之保障，與憲法第十九條規定人民有依法律納稅之義務，兩者併行不
悖。前者，要求政府依國民經濟進展之情形，隨時提高教育科學藝術工作者之待遇；
但並不因此免除該類人員依法納稅之義務。因此，除非法律明定，得免納稅義務者外
，稅捐單位對之課徵各類稅款，無違憲法第十九條、第一百七十一條及中央法規標準
法第十一條之規定。從而，中科院不論依何法源設立，其給付之所得，除非法律明定
免徵綜合所得稅外，自不得解免納稅之義務。又行政法上所謂信賴保護原則，係指人
民因相信既存之法秩序，而安排其生活或處置其財產，則不能因嗣後法規之制定或修
正，而使其遭受不能預見之損害，用以保護人民之既得權益。本原則之適用，係在禁
止新制定或修正法規有溯及既往之效力。而所謂平等原則，係指相同之事件應為相同
之處理，不同之事件則應為不同之處理，除有合理正當之事由外，否則不得為差別待
遇，合先明。本件中科院之預算雖分別依計畫編列人事費支應其員工之各項給與，
但實際上領受「品位加給」或「技術津貼」之非軍職人員，無論配屬之單位參與不同
計畫，均依該院所訂「科技人員品位加給支給標準表」、「技術員薪給標準表」之等
級，每月按級定額領取科技品位加給或技術津貼。且該院與其聘僱人員之約定事項亦
載明所指薪給，除實物代金及眷補費外，包括全部給與，其非軍職人員所領受之科技
品位加給或技術津貼，核屬因提供勞務所取得之報酬，應無行為時所得稅法第四條第
八款免納所得稅規定之適用。況被告於八十二年間派員前往該中科院瞭解結果，其支
付非軍職人員之科技品位加給及技術津貼確係按月給付方式，復經中科院八十一年十
一月三日（八一）訓誠字第一六八七三號函，說明該院各類薪資扣繳所得稅狀況：「
以該院於年度開始即訂有各項研究計畫，並按照研究計畫逐月實施。各項研究計畫除
一般經費外，為獎勵科技人員竭盡心智參與研發工作，另編列研發人員研究補助費及
技術津貼。為便利作業，研發人員研究補助費係採按月發放方式，再經由成本歸戶手
續，回歸計畫預算內（研究補助費採個案給付，必將增加人力及作業之負擔，不符經
濟效益）」等語。足見中科院給付非軍職員工之品位加給及技術津貼之所得，屬經常
性研究補助費給與，且依職級按月定額支給，為提供勞務所取得之報酬，依首揭規定
，核非免稅之薪資所得，被告依法發單補徵稅款，並未逾稅捐稽徵法第二十一條所定
核課期間，於法並無不合。至財政部（六十八）台財稅字第三八五○一號函釋說明：
「一、凡依職級按月定額發給者，應屬各該研究人員之薪資所得，應於給付時應依法
辦理扣繳，所得人並應於年度結算申報時合併申報課稅。二、如係按研究計畫個案給
付、並非通案按職級按月給付者，則為研究補助費，依法可免納所得稅。三、如屬第
一種情形，中科院以往未依法扣繳，所得人以往年度亦未申報納稅者，應即請中科院
轉知各所得人自行向稽徵機關補報並補繳應納稅款，可免予處罰，自六十九年一月起
，中科院應於給付時依法扣繳，所得人應於每年終後合併申報綜合所得稅。．．．」
該函釋係財政部依其法定職權所發布之命令，核與所得稅法及有關法規規定，並無違
背，且該函釋並未就系爭依職級按月定額發給之所得為應予免稅之承諾，又首揭所得
稅法之規定並未因修正而變更，行政院秘書長於八十四年十月十七日台八十四年財三
七○○七號函並非變更財政部（六十八）台財稅字第三八五○一號函釋，自無稅捐稽
徵法第一條之一、第四十八條之三、中央法規標準法第十六條及行政法信賴保護原則
之適用，亦不得因被告向上級機關請求函釋，而主張不溯既往原則免予補徵。而中小
學教師課後輔導等所得，與本件系爭所得，性質上並非相同之事件，本件被告所為課
稅之處分，亦無違平等原則。至所得稅法第八十九條第二項，乃就扣繳義務人未履行
扣繳責任，而有行蹤不明或其他情事，致無從追究之情形，所為之特別規定，並未排
除扣繳義務人短扣稅款時，稽徵機關得逕向納稅義務人徵收短扣稅款之職權，尤其並
未排除納稅義務人之納稅義務。所得稅法第九十四條係規定扣繳稅款之退補，並非排
除納稅義務人之納稅義務。又課稅與否應由稅捐稽徵機關依法認定，非可由事業團體
或機關自行認定之；另納稅義務人如有所得稅法第十四條第一項各類之所得，即應依
同法第七十一條規定申報納稅，而所得稅法第九十五條之規定，僅係為加強課稅資料
之正確性，授予稽徵機關調查及督促扣繳義務人對於扣繳報告之確實，是尚不因稽徵
機關未為調查或督促扣繳義務人，即認納稅義務人就其取得之所得不負申報納稅之義
務。從而，被告依據首揭法律規定，課徵本件系爭所得稅，無違憲法第一百六十五條
、第一百七十一條、中央法規標準法第五條、第六條、第七條、第十一條及所得稅法
第九十四條第一項之規定。原告主張，核無足採。本件事證明確，無行言詞辯論及命
中科院參加訴訟之必要，併此明。原處分洵無違誤，一再訴願決定，遞予維持，俱
無不合。原告起訴意旨，難謂為有理由，應予駁回。
據上論結，本件原告之訴為無理由，爰依行政訴訟法第二十六條後段，判決如主文。
中    華    民    國     八十八      年      六      月      十七       日
                    行 政 法 院 第 五 庭
                                審 判 長 評  事      廖  政  雄
                                         評  事      趙  永  康
                                         評  事      沈  水  元
                                         評  事      林  清  祥
                                         評  事      劉  鑫  楨
右  正  本  證  明  與  原  本  無  異
                                         法院書記官  彭  秀  玲
中    華    民    國     八十八      年      六      月     二十一      日
